臺灣雲林地方法院民事判決
110年度訴字第440號
原      告  聯邦商業銀行股份有限公司


法定代理人  林鴻聯  
訴訟代理人  黃靜美  
            吳棋笙  
被      告  廖學義地政士即陳正衡之遺產管理人

            陳秋敏  
            陳淑鳳  
兼
訴訟代理人  陳國揚  
被      告  陳淑惠  
上列當事人間請求塗銷房屋所有權移轉登記等事件，本院於民國
110年11月8日言詞辯論終結，判決如下：
    主  文
原告之訴駁回。
訴訟費用由原告負擔。
    事實及理由
壹、程序方面：
    被告廖學義地政士即陳正衡之遺產管理人未於最後言詞辯論
    期日到場，核無民事訴訟法第386條各款所列情形，爰依原
    告聲請，由其一造辯論而為判決。
貳、實體方面：
一、原告主張：
  ㈠債務人陳正衡前向原告申辦信用卡使用，依約應定期繳納帳
    款，嗣因未依約繳納，尚積欠原告信用卡消費款新臺幣(下
    同)541,158元及其利息等費用。又陳正衡於民國109年10月2
    1日死亡，無第一順位繼承人，第二順位繼承人亦已死亡，
    第三順位繼承人即被告陳國揚、陳淑鳳、陳秋敏及陳淑惠均
    已聲明拋棄繼承陳正衡所留遺產，故陳正衡並無任何法定繼
    承人繼承其所留遺產，原告遂向本院家事庭聲請選任遺產管
    理人，經本院以110年度繼字第522號民事裁定選任廖學義地
    政士為陳正衡之遺產管理人。
  ㈡查陳正衡之父親即被繼承人陳宏宇於102年6月13日死亡，其
    繼承人為配偶陳林月春及子女陳正衡、被告陳國揚、陳淑鳳
    、陳秋敏、陳淑惠等6人，其中陳林月春復於103年7月13日
    死亡，故陳正衡、被告陳國揚、陳淑鳳、陳秋敏及陳淑惠等
    5人遂於108年4月17日就陳宏宇、陳林月春所留遺產即附表
    所示之不動產(下稱系爭不動產)辦理繼承登記(登記為公同
    共有)，再於109年1月17日就系爭不動產辦理分割繼承登記
    ，登記為被告陳秋敏(權利範圍5分之2)及陳國揚(權利範圍5
    分之3)所分別共有。
  ㈢陳正衡為逃避追索，與被告陳國揚、陳淑鳳、陳秋敏及陳淑
    惠就系爭不動產所為之遺產分割協議，無償贈與其系爭不動
    產之應繼分予被告陳秋敏、陳國揚，致其名下無任何可供執
    行之財產，使原告債權無法受償，顯已侵害原告之債權。故
    原告依民法第244條第1項、第4項規定及臺灣高等法院暨所
    屬法院105年法律座談會民事類提案第7號會議決議內容，請
    求撤銷債務人陳正衡與被告陳國揚、陳淑鳳、陳秋敏及陳淑
    惠就系爭不動產所為遺產分割協議之債權行為及分割繼承登
    記之物權行為，被告陳秋敏、陳國揚並應塗銷就系爭不動產
    所為之分割繼承登記。
  ㈣並聲明：
  ⒈請求判令被告廖學義地政士即陳正衡之遺產管理人、陳秋敏
    、陳國揚、陳淑鳳及陳淑惠就系爭不動產所為之遺產分割協
    議債權行為及遺產分割登記物權行為應予撤銷。
  ⒉被告陳秋敏(權利範圍5分之2)及被告陳國揚(權利範圍5分之3
    )應塗銷於109年1月17日就系爭不動產所為之分割繼承登記
    。
二、被告則以：
　㈠被告廖學義地政士即陳正衡之遺產管理人未於最後言詞辯論
    期日到場，惟曾到庭表示：對原告之請求沒有意見、不知道
    遺產分割協議時為何陳正衡沒有獲得分配繼承等語。
　㈡被告陳秋敏辯以：原告須舉證陳正衡積欠原告多少債務，又
    大哥陳國揚替陳正衡陸續償還貸款債務已有超過百萬元以上
    ，也曾替陳正衡償還地下錢莊的債務，故陳正衡將其應繼承
    之潛在應有部分5分之1協議分割給陳國揚；我自己應繼分5
    分之1，陳淑惠的應繼分5分之1也給我，所以我分得系爭不
    動產之權利範圍5分之2等語。並聲明：原告之訴駁回。
　㈢被告陳淑鳳、陳國揚辯以：陳正衡有繼承系爭不動產潛在之
    應有部分5分之1，惟陳正衡就其應繼承之潛在5分之1應有部
    分讓售給陳國揚，讓售之價金即為陳正衡積欠中國信託商業
    銀行股份有限公司（下稱中國信託）之房貸債務100萬元、
    信貸債務30萬元共130萬元債務，由陳國揚承擔償還陳正衡
    此部分債務，陳國揚至今已清償105萬8,058元，又陳國揚自
    己的應繼分為5分之1，陳淑鳳的應繼分5分之1也給陳國揚，
    加上陳正衡的應繼分5分之1，所以陳國揚就系爭不動產的權
    利範圍登記為5分之3，因此陳國揚並非無償受讓系爭不動產
    陳正衡潛在5分之1應有部分，並無侵害原告之權利等語。並
    聲明：原告之訴駁回。
　㈣被告陳淑惠辯以:陳正衡積欠的卡債，由胞兄即被告陳國揚幫
    他處理，所以當時才會協議分配遺產給被告陳國揚等語。並
    聲明：原告之訴駁回。
三、本院之判斷：
　㈠按民法第244條第1項之撤銷訴權，依同法第245條規定，自債
    權人知有撤銷原因時起，1年間不行使而消滅。該項法定期
    間為除斥期間，其時間經過時權利即告消滅。此除斥期間有
    無經過，縱未經當事人主張或抗辯，法院亦應先為調查認定
    ，以為判斷之依據。查陳正衡與被告陳國揚、陳淑鳳、陳秋
    敏、陳淑惠就系爭不動產係於109年1月14日為分割協議，有
    其等遺產繼承協議書存卷可參（見本案卷第75頁），原告則
    是於110年9月16日向本院提出本件起訴狀，有該起訴狀及本
    院收文章戳附卷可憑（見本案卷第9至13頁），而原告於上
    開遺產分割協議作成後之110年4月16日始第一次向地政機關
    調取系爭不動產之第二類謄本，有中華電信股份有限公司數
    據通信分公司110年9月29日數府三字第1100002328號函及所
    附電子謄本調閱紀錄在卷可稽（見本案卷第97至100頁），
    此與原告陳報其是於110年4月16日調閱第二類謄本時，始知
    悉被繼承人陳宏宇之遺產分割協議（並作併案拍賣，本院11
    0年度司執字第7747號）等情相符，應可採信，故原告提起
    本件訴訟並未逾上開法律規定之1年除斥期間。
　㈡原告主張其為陳正衡之債權人，陳正衡之父親陳宏宇及母親
    陳林月春分別於102年6月13日、103年7月13日死亡，遺留有
    系爭不動產，陳正衡與被告陳國揚、陳淑鳳、陳秋敏、陳淑
    惠等5人先於108年4月17日就系爭不動產辦理繼承登記(登記
    為公同共有)，再於109年1月14日就系爭不動產為遺產分割
    協議，其中陳正衡、被告陳淑鳳及陳淑惠並未繼承登記系爭
    不動產，而由被告陳國揚及陳秋敏2人繼承取得，於同年月1
    7日辦竣分割繼承登記，登記為被告陳秋敏取得權利範圍5分
    之2，及陳國揚取得權利範圍5分之3等事實，已據其提出本
    院108年度司執字第38000號債權憑證及繼續執行紀錄表、系
    爭不動產之土地或建物登記第一、二類謄本及地籍異動索引
    等為憑（見本案卷第15至17頁、第27至43頁、第133至167頁
    ），並有財政部中區國稅局雲林分局110年9月27日中區國稅
    雲林營所字第1102306505號函及所附遺產稅核定通知書、雲
    林縣西螺地政事務所110年9月28日雲西地一字第1100004698
    號函及所附分割繼承土地登記申請書等在卷可參（見本案卷
    第65至95頁），復為被告所不爭執，堪信原告上開主張之事
    實為真實。
　㈢原告固主張系爭不動產依法應由陳正衡共同繼承，因陳正衡
    為逃避追索，乃與被告陳國揚、陳淑鳳、陳秋敏、陳淑惠協
    議，將系爭不動產僅由被告陳國揚及陳秋敏共同取得，陳正
    衡全未分配取得，並辦理分割繼承登記完畢，是陳正衡上開
    行為顯係無償行為而有害於原告之債權等情，惟此為被告陳
    國揚、陳淑鳳、陳秋敏、陳淑惠等人所否認，並以前開情詞
    置辯。是本件應審酌者，乃陳正衡有無原告所指之無償行為
    ？
　⒈按當事人主張有利於己之事實者，就其事實有舉證之責任，
    民事訴訟法第277條前段定有明文。民事訴訟如係由原告主
    張權利者，應先由原告負舉證之責，若原告先不能舉證，以
    證實自己主張之事實為真實，則被告就其抗辯事實即令不能
    舉證，或其所舉證據尚有疵累，亦應駁回原告之請求。原告
    上開主張陳正衡與被告陳國揚、陳淑鳳、陳秋敏、陳淑惠協
    議，將系爭不動產分割僅由被告陳國揚、陳秋敏共同取得並
    辦理登記完畢，所為顯係無償行為，而有害於其債權等語，
    既為被告陳國揚、陳淑鳳、陳秋敏、陳淑惠所否認，揆之上
    開說明，原告自應就上開主張之事實負舉證責任。
　⒉原告固提出本院108年度司執字第38000號債權憑證及繼續執
    行紀錄表、系爭不動產之土地或建物登記第一、二類謄本及
    地籍異動索引等為憑，然此至多僅能證明被繼承人陳宏宇、
    陳林月春所遺系爭不動產以分割繼承為登記原因，並於109
    年1月17日登記為被告陳國揚、陳秋敏所有而已，尚逕難認
    原告主張陳正衡因積欠原告之債務，恐辦理繼承登記後遭原
    告追償，即與其餘被告協議，將系爭不動產分割由被告陳國
    揚、陳秋敏共同取得並辦理登記完畢等情為真實。是原告此
    部分之主張尚嫌速斷，要難憑採。
　⒊按民法第244條第1、2項所稱之無償或有償行為，係以債務人
    與第三人間之行為是否互為對價關係之給付為其區別標準。
    債權人行使民法第244條規定之撤銷權，以債務人之行為有
    害及債權，為其要件之一。此之所謂害及債權，乃指債務人
    之行為，致積極的減少財產，或消極的增加債務，因而使債
    權不能獲得清償之情形（最高法院81年度台上字第207號判
    決意旨參照）。故原告得否依民法第244條第1項規定，訴請
    撤銷陳正衡及被告陳國揚、陳淑鳳、陳秋敏及陳淑惠等人間
    就系爭不動產之遺產分割協議債權行為及被告陳國揚、陳秋
    敏就系爭不動產之分割繼承登記行為，應以陳正衡與被告陳
    國揚、陳秋敏間是否為無對價關係之給付，及是否害及債權
    人之債權而定。
　⒋被告陳國揚主張因其替陳正衡承擔償還對中國信託之房貸債
    務100萬元及信貸債務30萬元，迄今已償還105萬8,058元，
    故陳正衡始將系爭不動產之應繼分5分之1改由其繼承一情，
    已據其提出第一商業銀行匯款申請書回條、本院100年度司
    執字第11776號債權憑證、中國信託銀行放款/保證繳款收據
    、本院96年度拍字第3號簡易庭民事裁定等為佐（見本案卷
    第189至203頁），並有本院99年度司促字第2406號支付命令
    、中國信託110年11月1日中信銀字第110224839288441號函
    及所附放款帳戶還款交易明細、陳報狀等在卷可參（見本案
    卷第207頁、第243頁、第249至269頁、第285頁），與被告
    陳淑鳳、陳秋敏、陳淑惠等亦均抗辯因被告陳國揚有替陳正
    衡償還債務，故陳正衡始將系爭不動產之應繼分5分之1由被
    告陳國揚繼承一情相符。而依上開第一商業銀行匯款申請書
    回條及中國信託陳報狀（見本案卷第189頁、第285頁），被
    告陳國揚於108年9月25日、同年10月30日匯款各23萬元、7
    萬元至中國信託之帳戶，確係清償陳正衡對中國信託之債務
    。又陳正衡前於94年2月間，邀同陳宏宇為連帶保證人，向
    中國信託借款100萬元，並以系爭不動產（即重測前西螺段8
    22-51、822-52地號土地及同段5381建號建物）設定抵押權
    ，擔保最高限額120萬元，惟陳正衡自95年10月5日起即未依
    約繳納本息，視同債務全部到期，經中國信託向本院聲請拍
    賣抵押物等情，亦有本院96年度拍字第3號簡易庭民事裁定
    ，並經本院職權調取該案卷核閱無誤。而陳正衡已於109年1
    0月21日死亡，被告陳國揚提出之中國信託銀行放款/保證繳
    款收據（見本案卷第197頁）繳款日則為陳正衡死亡後之同
    年12月9日、110年10月8日，且於陳正衡死亡後，該房貸債
    務之分期款項仍有持續繳納，亦有中國信託檢送之放款帳戶
    還款交易明細附卷可憑（見本案卷第267至269頁），足見被
    告陳國揚確有替陳正衡償還對中國信託之房貸債務。是被告
    陳國揚上開主張應堪認屬實。
　⒌參以系爭不動產於102年間經財政部中區國稅局核定價額總計
    765,310元（計算式：218,330＋434,980＋112,000＝765,310）
    ，有該局遺產稅核定通知書在卷可佐（見本案卷第67至68頁
    ），迄於109年1月14日為遺產分割協議時，土地部分之公告
    現值並未增加，仍為653,310元【計算式：（31.19＋62.14）
    ×7,000＝653,310】、建物部分之價值則應經過折舊而更低，
    是以陳正衡對於系爭不動產之應繼分為5分之1計算，陳正衡
    本可分得系爭不動產之價值金額為大約153,062元，而被告
    陳國揚替陳正衡償還之債務遠高於此金額，則陳正衡放棄系
    爭不動產之應繼分價值，將其可繼承系爭不動產之應繼分價
    值做為被告陳國揚替其償還債務之對價，而將其應繼分5分
    之1全由被告陳國揚繼承，並非是無對價之無償行為。再參
    酌被告陳國揚、陳淑鳳、陳秋敏、陳淑惠等人到院陳稱：陳
    淑鳳的應繼分5分之1是給陳國揚繼承，陳淑惠的應繼分5分
    之1是給陳秋敏繼承等語，與一般常情並無相違，益見陳正
    衡、被告陳國揚、陳淑鳳、陳秋敏、陳淑惠等人所為系爭不
    動產之分割協議，並非故意以無償方式詐害原告對陳正衡之
    債權為目的，故難認陳正衡之未繼承系爭不動產行為構成民
    法第244條第1項所指之無償行為。
　⒍此外，迄至本件言詞辯論終結前，原告猶無法就其主張之情
    節負舉證責任，依上開說明，自難認原告主張陳正衡放棄繼
    承系爭不動產是因為逃避追索，乃與被告陳國揚、陳淑鳳、
    陳秋敏及陳淑惠協議，無償贈與其系爭不動產之應繼分予被
    告陳國揚、陳秋敏而侵害於原告之債權等情為真實。
四、綜上所述，原告依民法第244條第1項、第4項規定，請求被
    告等人就被繼承人陳宏宇、陳林月春所遺系爭不動產所為之
    遺產分割協議債權行為及被告陳國揚、陳秋敏就系爭不動產
    所為之分割繼承登記物權行為，均應予撤銷；暨被告陳國揚
    、陳秋敏應將系爭不動產，登記日期109年1月17日之分割繼
    承登記予以塗銷等，均無理由，不應准許。
五、本件事證已臻明確，卷內其餘未經援用之證據，及兩造其餘
    之攻擊防禦方法與舉證，核與判決結果不生影響，爰不一一
    論述，併此敘明。 　　
六、訴訟費用負擔之依據：民事訴訟法第78條。　　　　
中　　華　　民　　國　　110 　年　　11　　月　　22　　日
                  民事第一庭    法  官  廖國勝
以上正本係照原本作成。
如對本判決上訴，須於判決送達後20日內向本院提出上訴狀。如
委任律師提起上訴者，應一併繳納上訴審裁判費。
中　　華　　民　　國　　110 　年　　11　　月　　22　　日
                                書記官　林曉佩
附表：陳宏宇、陳林月春之遺產
編號 遺產總額明細表 權利範圍  1 雲林縣○○鎮○○段00地號土地 全部  2 雲林縣○○鎮○○段00地號土地 全部  3 雲林縣○○鎮○○段00○號建物 (門牌:雲林縣○○鎮○○○路000巷00號) 全部